【裁判字號】    97,重訴,121
【裁判日期】    971126
【裁判案由】    損害賠償
【裁判全文】
臺灣士林地方法院民事判決             97年度重訴字第121號
原      告  甲○○
訴訟代理人  郭登富律師
            王耀安律師
被      告  光華巴士股份有限公司
法定代理人  丙○○
訴訟代理人  林明珠律師
複代理人    洪明聰律師
被      告  乙○○
上列當事人間損害賠償事件，經刑事庭裁定移送本院審理（95年
度交重附民字第21號），本院於民國97年11月5 日言詞辯論終結
，判決如下：
    主  文
被告應連帶給付原告新臺幣玖拾萬壹仟陸佰肆拾貳元，及被告
乙○○自民國九十五八月十五日起、被告光華巴士股份有限公司
自民國九十六年三月十六日起，均至清償日止，按週年利率百分
之五計算之利息。
原告其餘之訴駁回。
訴訟費用由被告連帶負擔七分之一，餘由原告負擔。
本判決第一項於原告以新臺幣拾壹萬伍仟元為被告供擔保後，
得假執行。但被告如以新臺幣玖拾萬壹仟陸佰肆拾貳元或同額
之華南商業銀行士林分行無記名可轉讓定期存單為原告預供擔保
或將上開金額提存後，得免為假執行。
原告其餘假執行聲請駁回。
   事實及理由
一、本件原告起訴主張：被告乙○○受僱於被告光華巴士股份有
    限公司（以下簡稱光華巴士公司）以駕駛公車載客為業，於
    民國95年1 月3 日上午5 時45分許，駕駛車牌號碼AF-855號
    營業用大客車，沿臺北市○○區○○路5 段由北往南方向行
    駛，行經承德路5 段與基河路口，欲左轉基河路由西往東方
    向時，因未依號誌指示，適原告騎乘車號CEY-347 號重型機
    車沿承德路由南往北方向駛來，兩車閃避不及，遂發生碰撞
    ，原告因此受有右脛、腓骨骨折、左髖臼骨折併脫臼、左橈
    、尺骨粉碎性骨折、左髖骨粉碎性骨折、左足第4 趾脫臼、
    左足蹠骨骨折、右眼瞼撕裂傷及左腕骨折等傷害。爰依民法
    第184 第1 項前段、第188 條第1 項、第193 條第1 項及第
    195 條第1 項規定，請求被告連帶賠償下列費用：
  (一)醫療費用：原告於發生車禍後送新光吳火獅紀念醫院、臺北
    市立聯合醫院陽明院區治療，所支出醫療費用為新臺幣（以
    下同）14萬2,592 元。
  (二)工作損失：原告因車禍受傷後，無法出外工作，依勞動基準
    法規定，60歲始得強制退休，而原告事故發生時為53歲，距
    前開規定強制退休年限尚有7 年是依原告自93年12月至94年
    11 月 止一年工作薪資總計65萬8,170 元，扣除扣繳稅額後
    計算，原告一年實際工作薪資計為62萬8,440 元，加乘原告
    7 年工作時數，共計439 萬9,080 元。
  (三)交通費用：原告因受傷行動不便，支出計程車費用共2,105
    元。
  (四)看護費用：原告於95年1 月6 日至1 月10日、1 月11日至1
    月26日、3 月6 日至3 月13日僱請職業看護，費用每日2,00
    0 元，共計5 萬5,000 元。又原告自95年3 月16日起至7 月
    3 1 日止共140 日止，因完全喪失工作能力，需要家人看護
    ，是比照前開職業看護費用，原告得請求相當看護費用損失
    共28萬元，共計看護費用33萬5,000 元。
  (五)復健費用：原告為治療所受傷害，支出復健費用共1 萬7,56
    1 元。
  (六)其他費用：原告購買便盒椅支出1,440 元及購買輪椅支出3,
    700 元。
  (七)精神慰撫金：原告在本次車禍後，身體及精神均受到極大痛
    苦，又原告為家中經濟支柱，在事故後因無法出外工作，原
    本可領取之退休金，也在此事故後無法領得，故請求精神慰
    撫金200 萬元。又因原告已自被告處領取16萬元及強制保險
    金14萬8,055 元，扣除前開兩部分後，原告得請求共計1,69
    萬1,945 元。
  (八)總計原告得向被告請求659 萬3,423 元（計算式：142,592+
    4,399,080 +2,105+335,000+17,561+1,440+3,700+1,691,94
    5 =6,593,423）等語，並聲明：1.被告應連帶給付原告659
    萬3,423 元，即自起訴狀繕本送達翌日起至清償日止，按年
    息5%計算利息。2.原告願供擔保請准假執行。
二、被告之抗辯：
  (一)乙○○係以：原告亦有過失，其他抗辯與被告光華巴士公司
    相同，並聲明：駁回原告之訴。
  (二)被告光華巴士公司則以：
    1.被告就上開車禍事故是否有過失侵權行為，請依證據認定
      ，刑事判決並無拘束民事案件之效力。惟原告於事故發生
      時，車速過快且未注意車前狀況，來不及煞車以致所騎乘
      機車撞及到被告駕駛大客車之右後輪，是本件事故被告與
      有過失，交通鑑定意見與覆議鑑定均不足採。又被告乙○
      ○持有營業大客車職業駕照多年且體檢合格，在工作期間
      對其勤作考核，安排藥物檢驗、心理測驗等，是被告公司
      就選任被告乙○○已盡相當注意，無庸負連帶賠償責任。
    2.就原告請求費用意見：
      (1)醫療費用應以必要者為限，原告就病房費4萬4,000元及
        2 萬2,000 元若住一般健保病房即無需支出，此部分醫
        療費用非屬必要，不得請求。又證明書費7 筆及診斷書
        費1 筆均非因侵權行為所生財產上之損害，不得請求，
        縱證明書費為必要費用，亦應以1 筆為限。又伙食費2
        筆共9,530 元，縱原告不住院亦須飲食，是非屬必要費
        用，不得請求。
      (2)工作損失：原告並無如其主張完全喪失工作能力，依其
        身體障害狀態應僅為「一上肢遺存顯著運動障害」，殘
        廢等級為第7 級，勞保之給付標準為440 日，依該給付
        440 日與全殘1200日比例計算，至多僅減少勞動能力36
        .67% 。 又原告主張以每年65萬8,170 元計算減少勞動
        能力損失顯無理由，應依每月平均經常性收入3 萬1,16
        5 元計算，縱算不以基本工資計算，亦應以原告事故發
        生前之平均所得計算，且原告得請求薪資損失，尚應依
        霍夫曼公式扣除中間利息。
      (3)交通費：原告並未舉證有搭乘計程車就醫之必要，故請
        求交通費用2,105 元應無理由。
      (4)看護費用：原告於主張期間內是否有看護必要，並未證
        明，且在居住於加護病房期間內，日夜均有醫護人員照
        顧，應無僱請看護之必要，又出院後，原告應能自理生
        活，無須他人看護，縱算需他人看護，亦無長達140 日
        之可能。
      (5)復健費：就原告主張復健費所提4 張收據，其所載項目
        包括健檢費、看護費、診斷書費及洗衣費等，非復健費
        用不得請求。
      (6)其他費用：原告就便盒椅是否有購買的必要，並未證明
        ，其請求應不得准許。且原告請求精神慰撫金過高，請
        求等語，資為抗辯。
    3.並聲明：(1)原告之訴駁回。(2)如受不利判決，願供現金或
      同額之華南商業銀行士林分行無記名可轉讓定期存單為擔
      保，請准宣告免為假執行。
四、本件經本院依民事訴訟法第271條之1準用同法第270條1第1
    項第3 款規定，整理並協議簡化爭點及不爭執點如下（本院
    97年5 月14日言詞辯論筆錄，本院卷1 第42頁至第43頁）：
  (一)兩造不爭執之事實：
    1.被告乙○○於95年1 月3 日上午5 時45分許，駕駛車牌號
      碼AF-855號營業大客車，沿臺北市○○區○○路5 段由北
      往南方向行駛，行經承德路5 段及基河路口，與左轉基河
      路時，與騎乘車牌號碼CEY-347 號重型機車，沿承德路5
      段由南往北方向直行之原告發生碰撞。
    2.被告乙○○為被告光華巴士公司受僱人。
    3.原告因本件車禍受有右脛、腓骨骨折、左髖臼骨折併脫臼
      、左橈、尺骨粉碎性骨折、左髖骨粉碎性骨折、左足第4
      趾脫臼、左足蹠骨骨折、右眼瞼撕裂傷及左腕骨折等傷害
      。
    4.被告已給付原告16萬元。
    5.原告已領取強制汽車責任保險理賠14萬8,055元。
    6.被告乙○○因業務過失傷害，經本院96年度交簡字第570
      號刑事簡易判決處有期徒刑陸月減為參月，得易科罰金確
      定。
    7.原告支出購買輪椅3,700元，被告不爭執為必要費用。
  (二)兩造爭執要旨：
    1.被告乙○○就車禍之發生是否有過失？原告是否與有過失
      ？
    2.被告光華巴士公司是否就受僱人之選任監督已盡相當注意
      義務？
    3.原告得否請求下列金額？
      (1)醫療費用14萬2,592元：
        非一般健保之病房費用支出是否為必要費用？
        證明書費是否為必要費用？
        伙食費是否為必要費用？
      (2)交通費2,105元是否為必要費用？
      (3)看護費用33萬5,000元：
        原告是否有僱請看護之必要？以僱請幾日為必要？
        看護費應以每日若干元為計算？
      (4)工作損失439 萬9,080 元：
        原告是否完全喪失勞動能力？
        薪資應以年薪62萬8,440 元計算或是基本工資月薪
          1萬5,840元計算？
        是否應扣除中間利息？
      (5)復健費用1 萬7,561 元是否均屬必要費用？
      (6)其他費用：便盒椅1,440 元是否有必要？
      (7)精神慰撫金是否過高？
五、茲就上述爭點，析述本院得心證之理由如下：
  (一)被告就車禍之發生有過生，原告並無與有過失：
    1.經查，被告乙○○於95年1 月3 日上午5 時45分許，駕駛
      車牌號碼AF-855號營業大客車，沿臺北市○○區○○路5
      段由北往南方向行駛，行經承德路5 段及基河路口，與左
      轉基河路時，未注意轉彎車應讓直行車先行而貿然左轉，
      而與騎乘車牌號碼CEY-347 號重型機車、沿承德路5 段由
      南往北方向直行之原告發生碰撞等情，業據被告乙○○於
      交通事故警訊時陳稱：「我於上述時間駕駛AF-855號大客
      車到基河路口看見號誌為左轉箭頭綠燈，就直接左轉向東
      行駛」等語，此有交通事故談話紀錄表足考（參見臺灣士
      林地方法院95年度偵字第3830號偵查卷宗第18頁，以下簡
      稱偵查卷），並據證人翁子庸證稱：「我開車在承德路由
      南往北，在基河路口看到1 台公車在對向車道由北往南要
      左轉基河路，公車雖然可以左轉但要等南往北的車道紅燈
      他才可以左轉，當時他是提前左轉……機車本來在我前方
      ，因公車算是提前左轉，才會撞倒公車」（偵查卷第40頁
      、第41頁）等語。又本件經送臺北市車輛行車事故鑑定委
      員會鑑定及覆議結果認定被告乙○○駕駛AF-855號大客車
      未依號誌指示左轉為肇事原因，此有臺北市車輛行車事故
      鑑定委員會96年11月7 日北鑑字第09630386400 號、臺北
      市政府交通局車輛行車事故鑑定覆議委員會97年9 月1 日
      北市交安字第09733448100 號函送之鑑定意見書在卷可參
      （卷4 第84頁至第104 頁）。則本件車禍係因被告駕駛車
      輛未依號誌指示即提前左轉而致，堪以認定。
    2.按「汽車行駛時，駕駛人應注意車前狀況及兩車併行之間
      隔，並隨時採取必要之安全措施。」「汽車行駛至交岔路
      口，其行進、轉彎，應依下列規定：一、應遵守燈光號誌
      或交通指揮人員之指揮，遇有交通指揮人員指揮與燈光號
      誌並用時，以交通指揮人員之指揮為準。」道路交通安全
      規則第94條第3 項、102 條第1 項第1 款定有明文。被告
      駕駛車輛行至上開路口準備左轉前，本應注意車前狀況，
      讓直行車先行，隨時採取必要之安全措施，且依當時晴天
      夜間有照明光線，視距良好、路面柏油、乾燥、無缺陷、
      無障礙物等一切情狀，並無不能注意之情事，被告竟疏未
      注意，貿然提前左轉，未禮讓直行車先行，對於車禍之發
      生，顯有過失。再查，原告因本件車禍受有受有右脛、腓
      骨骨折、左髖臼骨折併脫臼、左橈、尺骨粉碎性骨折、左
      髖骨粉碎性骨折、左足第4 趾脫臼、左足蹠骨骨折、右眼
      瞼撕裂傷及左腕骨折等傷害，此有診斷證明書附卷可稽（
      卷1 第10頁至第16頁），並為被告所不爭執，被告之過失
      行與原告所受傷害間顯有相當因果關係存在，本院96年度
      交簡字第570 號刑事簡易判決亦同此認定。
    3.被告雖抗辯原告車速過快，未注意車前狀況而與有過失云
      云，惟並未舉證證明原告當時已違反道路交通安全規則第
      39條之2 規定車速限制，而其所指訴原告車頭毀損嚴重、
      無原告機車刮地痕、撞及點為大客車右後車輪云云，均與
      原告是否當時車速過快無相當因果關係。且駕駛人依規定
      遵守交通規則行車時，得信賴其他行車駕駛人亦能遵守交
      通規則，故關於他人違規行為所導致之危險，僅就可預見
      ，有足夠時間可採取適當之措施以避免結果之發生時，負
      其責任，對於他人突發不可知之違規行為並無防止之義務
      。查本件係被告未遵行號誌指示，提前左轉以致撞及原告
      ，已如前述，是原告對於被告未依號誌指示，突然提前左
      轉之行為，實無預防之義務，自無謂有何未注意車前狀況
      之過失。本件經送臺北市車輛行車事故鑑定委員會鑑定及
      覆議結果亦認定原告甲○○無肇事原因，此有臺北市車輛
      行車事故鑑定委員會96年11月7 日北鑑字第09630386400
      號、臺北市政府交通局車輛行車事故鑑定覆議委員會97年
      9 月1 日北市交安字第09733448100 號函送之鑑定意見書
      足考（卷4 第84頁至第104 頁）。此外，被告復未舉證證
      明原告有何其他與有過失之情事以實其說，則其此部分空
      言抗辯，委無可採。
  (二)被告光華巴士公司不得主張免責：
    1.按「受僱人因執行職務，不法侵害他人之權利者，由僱用
      人與行為人連帶負損害賠償責任。但選任受僱人及監督其
      職務之執行，已盡相當之注意或縱加以相當之注意而仍不
      免發生損害者，僱用人不負賠償責任。」民法第188 條第
      1 項定有明文。又民法第188 條第1 項但書規定，僱用人
      選任受僱人及監督其職務之執行是否已盡相當之注意，其
      所應注意之範圍，關於選任方面，著重於受僱人之技術是
      否純熟，性格是否謹慎精細；而關於監督方面，則在於受
      僱人職務之執行，是否已提示其應注意事項，有無派員督
      導等（最高法院87年度臺上字第791 號判決要旨參照）。
      復按，「當事人主張有利於己之事實者，就其事實有舉證
      之責任。」民事訴訟法第277 條定有明文。依民法第188
      條第1 項但書規定，選任受僱人及監督其職務之執行，已
      盡相當之注意或縱加以相當之注意而仍不免發生損害者，
      僱用人固不負賠償責任，然此免責之事實，自應由僱用人
      負舉證責任。
    2.經查，原告因被告乙○○之過失傷害行為而受傷，已如前
      述，從而，原告請求被告連帶賠償其損害，即屬於法有據
      。被告光華巴士公司雖辯稱：僱用被告乙○○後，即施以
      教育訓練，並進行考核等語，並提出行安教育訓練講習課
      程內容表為證（卷1 第66頁至第69頁），惟此僅被告乙○
      ○任職被告公司之一般就職訓練，然受僱人實際執行職務
      時，僱用人仍負有具體監督責任，諸如工作環境之安排，
      受僱人執行工作之方法、態度等項目，皆由僱用人依個別
      情形施予不同類型之必要監督，顯不能單以施以一般性之
      訓練，即謂已盡其僱用人之監督責任，而被告光華巴士公
      司所提之上開訓練資料，多屬於被告乙○○任職時所接受
      之一般就職訓練課程，縱能證明被告乙○○於本件發生前
      有接受過員工教育訓練，仍不能認為被告光華巴士公司對
      於被告乙○○已於實際執行職務時盡其具體監督責任，不
      能據此主張免責。此外，被告光華巴士公司復未盡舉證責
      任證明有免責事由，則其此部分抗辯，即屬無據。
  (三)原告得請求之金額：
    按「因故意、過失不法侵害他人之權利者，負損害賠償責任
    。」「受僱人因執行職務，不法侵害他人之權利者，由僱用
    人與行為人連帶負損害賠償責任。」「汽車、機車或其他非
    依軌道行駛之動力車輛，在使用中加損害於他人者，駕駛人
    應賠償因此所生之損害。」「不法侵害他人之身體或健康者
    ，對於被害人因此喪失或減少勞動能力或增加生活上之需要
    時，應負損害賠償責任。」「不法侵害他人之身體、健康、
    名譽、自由、信用、隱私、貞操，或不法侵害其他人格法益
    而情節重大者，被害人雖非財產上之損害，亦得請求賠償相
    當之金額。」民法第184 條第1 項前段、第188 條第1 項前
    段、第191 條之2 、第193 條第1 項、第195 條第1 項前段
    別定有明文。查本件被告乙○○駕車過失致原告受傷，而被
    告乙○○為被告光華巴士受僱人之事實，既經認定，已如前
    述，則原告依侵權行為法律關係，請求被告連帶負損害賠償
    之責，於法有據。爰就兩造爭執之項目、金額，審酌如下：
    1.醫療費：
      原告主張其因被告過失及不法之侵權行為，致受有身體多
      處骨折之傷害，支出醫療費用14萬2,592 元等語，並提出
      新光吳火獅紀念醫院（以下簡稱新光醫院）、臺北市立聯
      合醫院陽明院區（以下簡稱陽明醫院）之醫療費用收據（
      卷1第17頁至第30頁）為證。被告則辯稱病房升等費、證
      明書費、伙食費均非屬必要等語。經查：
      (1)關於新光醫院之病房費4 萬4,000 元、2 萬2,000 元部
        分（卷1 第18頁、第23頁），原告自承係為了看護方便
        所以自行升等，惟僅因看護方便，實難認有何使用非健
        保病床之必要，原告復未舉證證明其他確有使用非健保
        病房之必要以實其說，是該院住院期間之病房費應以健
        保病房之收費標準為可採，此部分額外增加醫療費用非
        屬必要，原告不得請求，應予扣除。
      (2)復按，證明書費雖非因侵權行為直接所受之損害，惟係
        被害人為實現損害賠償債權所支出之必要費用，且係因
        加害人之侵權行為所引起，自得向加害人賠償（最高法
        院92年度臺上字第2653號、92年度臺上字第2643號判決
        要旨參照）。查細究各次證明書內容均係證明每次就醫
        時原告治療狀況，非以一次證明書內容即可表示，是應
        得認證明書費共計810 元係為必要費用，原告自得請求
        。
      (3)第按，民法第193 條第1 項所謂增加生活上之需要，係
        指被害以前並無此需要，因為受侵害，始有支付此費用
        之需要而言。因此身體或健康受不法侵害，需住入醫院
        治療，於住院期間所支付之膳食費用，應屬增加生活上
        需要之費用，加害人應予賠償。（最高法院89年度臺上
        字第1485號、88年度臺上字第1791號判決意旨參考）。
        是原告於住院期間所支付之伙食費合計9,530 元，應得
        認係增加生活上之需要而為必要費用，自得依法請求。
      (4)觀諸原告提出之醫療費用單據，計有新光醫院於95年1
        月6 日支出800 元（卷1 第17頁）、95年1 月26日支出
        7 萬299 元（卷1 第18頁）、95年2 月3 日支出520 元
        （卷1 第19頁）、95年2 月9 日支出270 元（卷1 第20
        頁）、95年2 月17日支出200 元（卷1 第21頁）、95年
        3 月3 日支出510 元（卷1 第22頁）、95年3 月13日支
        出6 萬5,898 元（卷1 第23頁）、95年4 月10日支出61
        0 元（卷1 第24頁）、95年5 月10日支出510 元（卷1
        第25頁）、95年6 月7 日支出510 元（卷1 第26頁）、
        陽明醫院於95年7 月19日各支出290 元、100 元（卷1
        第27頁、第29頁）、95年7 月26日支出50元（卷1 第28
        頁），共計14萬567 元，並非原告主張之14萬2,592 元
        ，扣除前開病房升等各4 萬4,000 元及2 萬2,000 元部
        分，於7 萬4,567 元之範圍內，屬於必要費用。
      (5)再查，關於本件事禍，原告已自臺灣產物保險股份有限
        公司領得強制汽車責任保險給付14萬8,055 元，含醫療
        費用11萬7,155 元、交通費900 元、看護費3 萬元之事
        實，為兩造所不爭執，並有臺灣產物保險股份有限公司
        汽車保險客戶服務部97年5 月30日（97）車服字第0971
        200738號函文可證（卷4 第61頁）。按強制汽車責任保
        險法第30條規定：「保險人依本法規定給付之保險金，
        視為加害人或被保險人損害賠金額之一部分；加害人或
        被保險人受賠償請求時，得扣除之。」揆其立法理由略
        謂，保險人之給付既係基於被保險人繳交保費所生，性
        質上屬於被保險人賠償責任之承擔或轉嫁，且責任保險
        之存在目的，即是在減輕責任人之負擔，以強制汽車責
        任保險來說，即是在減輕肇事後之侵權行為損害賠償責
        任，故保險人所為之給付，自應視為加害人或被保險人
        損害賠償金額之一部分，而得減免其損害賠償，再者，
        為避免受害人雙重受償，加害人或被保險人賠償時，自
        得主張扣除之，是揆諸前開說明，被告受賠償之請求時
        ，自得扣除原告所領取之強制汽車責任保險金，扣除方
        式詳如附表。故原告得請求之必要醫療費用，非僅全額
        受強制汽車責任保險給付，甚且就非必要之病房費用亦
        已受給付，此部分原告已無醫療費可資請求。
    2.交通費：
      原告主張支出交通費用共計2,105 元云云，業據其提出計
      程車收據影本共12張為證（卷1 第32頁到第37頁），惟為
      被告所否認。經查，原告車禍後先後95年1 月26日（出院
      單趟）、95年2 月3 日、95年2 月9 日、95年2 月17日、
      95 年3月3 日至同年月13日（住院出院各1 趟）、95年4
      月10日、95年5 月10日、95年6 月7 日赴新光醫院、95年
      7 月19日、95年7 月26日赴陽明醫院就診，此有上開醫療
      費用收據可稽，共計單趟19趟。又原告受有多處骨折之傷
      害，行動不便，其往返醫院就診，確有支出計程車交通費
      用之必要。而核諸原告住臺北市○○區○○路145 巷4弄2
      號1 樓，新光醫院設於臺北市○○區○○路95號、陽明醫
      院設於臺北市○○區○○街105 號，依原告提出之計程車
      單據，單趟150 元至160 元，合於般市場行情，總計原告
      請求交通費用2,105 元，尚稱合理。惟如前所述，原告已
      受強制汽車責任保險給付交通費用900 元，則原告僅得請
      求交通費1,205 元（計算式：2,105- 900=1,205），逾此
      部分即不得請求。
    3.看護費：
      原告主張其受傷後又出看護費5 萬5,000 元，並由親屬看
      護140 日，得請求看護費用33萬5,000 元等語，並提出收
      據為證（卷1 第39頁至第41頁），惟被告否認原告有僱請
      看護之必要。按親屬間之看護，縱因出於親情而未支付該
      費用，然其所付出之勞力，顯非不能以金錢為評價，此種
      基於身份關係之恩惠，自不能加惠於加害人，而應比照一
      般看護情形，認被害人受有相當看護費之損害，命加害人
      賠償，始符民法第193 條第1 項所定「增加生活上需要」
      之意旨（最高法院89年度臺上字第1749號判決要旨參照）
      。查原告因本件車禍受有受有右脛、腓骨骨折、左髖臼骨
      折併脫臼、左橈、尺骨粉碎性骨折、左髖骨粉碎性骨折、
      左足第4 趾脫臼、左足蹠骨骨折、右眼瞼撕裂傷及左腕骨
      折等傷害，已如前述，依其傷勢研判，確有必要請專人全
      日看護照料，且經本院依職權函詢新光醫院，據該院函覆
      略以：「林君因多發性骨折於95年1 月3 日急診住院手術
      ，術後於加護病房觀察至95年1 月6 日轉出至普通病房（
      2 人床）繼續治療。林君因右小腿、左前臂、左膝、左髖
      關節等多處骨折，需臥床靜養約2 個月，僱請看護照顧應
      有必要」等語，此有該院97年5 月20日（97）新醫醫字第
      0554號函可稽（卷4 第26頁至第27頁），則原告請求自95
      年1 月6 日轉出普通病房起2 個月之看護費或相當於看護
      費之損害，依其傷勢，尚稱合理。又依一般市場看護費用
      行情，原告請求日額2,000 元計算，尚稱合理，則原告請
      求2 個月之看護費或相當於看護費之損害為12萬元，扣除
      原告已受領之強制汽車責任保險給付看護費3 萬元，尚得
      請求9 萬元（計算式：2,000x60-30,000=90,000），逾此
      金額之請求，即非可採。
    4.復健費用：
      另原告主張因本次事故受傷，需支出復健費共1 萬7,561
      元，並提出大千綜合醫院開具收據共4 張為證（卷4 第42
      頁至第46頁），惟被告辯稱上開收據所載項目包括健檢費
      、看護費、診斷書費及洗衣費等，不得請求。經查，原告
      因本次事故受有身體多處骨折等情，至95年4 月10日仍遺
      留右脛、腓股骨折、左髖骨並脫臼、左橈骨骨折及左膝骨
      折之傷害，有新光醫院診斷證明書可證（卷1 第15頁），
      則原告因骨折需接受復健治療，應無疑問。且據原告所提
      出前開收據日期，均為95年2 月28日，仍在原告尚未復原
      期間，並參酌大千綜合醫院97年5 月21日千醫第97052102
      號函覆稱原告於95年2 月13日至25日間所支出健檢費用係
      為入住大川醫院附設護理之家前的健檢費用（卷4 第20頁
      ），可知該筆健檢費用亦為原告復健所需之必要費用。又
      診斷書雖非因侵權行為直接所受之損害，惟係被害人為實
      現損害賠償債權所支出之必要費用，已如前述，原告自得
      請求。然單據中洗衣費720 元顯屬個人日常生活所需，非
      為復健所需支出之必要費用，亦無涉本次過失傷害事故，
      自應予以扣除，是原告得請求復健費為1 萬6,841 元（計
      算式：17,561-720=16,841） ，逾此部分不得請求。
    5.減少勞動能力：
      原告主張至60歲退休年齡，原告受有喪失完全勞動能力之
      損失，每年以62萬8,440 元計算，共計7 年損失439 萬9,
      080 元云云，惟為被告所否認。經查：
      (1)本院依職權向醫院函詢原告傷勢回復情形暨對其勞動能
        力之影響程度，據陽明醫院97年4 月29日北市醫陽字第
        09731031000 號函覆稱：「其他骨折癒合情況，約需一
        年後才評估，若左橈骨經多次手術及植骨等仍無法癒合
        ，則無法從事需左手用力之工作」等語（卷4 第39頁）
        ，新光醫院97年5 月20日新醫醫字第0554號則函覆稱：
        「左前臂之骨折並有肌肉損傷，產生肌肉攣縮之後遺症
        ，以致左手手指攣縮，永久喪失工作能力」等語（卷4
        第27頁），足見原告係因本次事故致左手無法從事工作
        。復查，原告本院95年度交簡字第570 號刑事案件提出
        記載「左前橈骨骨折未癒合，腕關節轉動度受限70% 」
        之身心障礙者鑑定表及輕度肢障之身心障礙手冊（參見
        上開刑事卷宗第25頁），並參酌勞工保險殘障給付標準
        表第82項「一上肢喪失機能者，係指一上肢完全廢用」
        之殘廢等級為6 ，勞保給付標準為540 日，與全殘1200
        日比例計算，喪失勞動能力比率為45% ，而依「各殘廢
        等級喪失或減少勞動能力比率表」所示，殘廢等級第6
        級喪失勞動能力程度為76.9% ，非如原告主張完全喪失
        勞動能力。雖勞工保險條例第53條所定殘廢給付標準表
        所稱殘廢給付標準日數，係屬被保險人因傷害或罹病致
        有傷殘，而依上開規定請求保險人為殘廢補助及殘廢給
        付時據以為核算其金額基礎之標準，此與被害人依侵權
        行為法則，請求加害人賠償其減少勞動能力損失計算基
        礎之餘存工作年限，尚屬有間，各殘廢等級喪失或減少
        勞動能力比率表亦不得逕作為認定喪失勞動能力程度之
        根據，惟非不得作為參考基礎之一，並應斟酌被害人身
        體健康狀態、工作性質及其具備如何專門技術、以及受
        傷後對工作操作能力有如何之影響等綜合評估。本院審
        酌原告自承其為高中畢業學歷，曾擔任臨時工，18歲考
        取駕駛執照後即擔任駕駛工作，迄今30餘年，而原告於
        本件車禍後，右手未受影響，惟左手橈骨骨折未癒合，
        腕關節轉動度受限，手指攣縮，無法從事左手用力之工
        作，勢必無法完全勝任兩手併用之工作，再審酌原告並
        非左撇子，一般人仍以右手為主要運用之上肢等情，認
        原告減少工作能力之程度，以45% 計算較稱公允。
      (2)再按，減少勞動能力價值之計算，應以其能力在通常情
        形下可能取得之收入為標準（最高法院61年臺上字第19
        87號判例意旨參照）。又被害人因身體健康被侵害而喪
        失勞動能力所受之損害，其金額應就被害人受侵害前之
        身體健康狀態、教育程度、專門技能、社會經驗等方面
        酌定之，不能以一時一地之工作收入為準（最高法院63
        年臺上字第1394號判例意旨參照）。查原告94年度年收
        入雖有65萬8,170 元，並提出94年度各類所得扣繳暨免
        扣繳憑單影本為證（卷4 第31頁），惟原告僅以單年度
        綜合所得稅各類所得資料，而未提出其他證據舉證證明
        其每年平均收入，且隨經濟景氣榮枯，未必均能獲得同
        一待遇，惟以原告為高中畢業學歷，長年從事駕駛工作
        ，原告顯然具備工作能力，本院認應以行政院核定之每
        月最低基本工資1 萬5,840 元計算為據，較為妥適。
      (3)次按，修正前勞動基準法第54條第1 項第1 款規定，勞
        工未滿60歲者，雇主不得強制其退休。查原告係42年11
        月9 日生，本件交通事故於95年1 月3 日發生，原告工
        作年數尚有7 年310 天，依第一年不扣除中間利息之霍
        夫曼式計算法（7 年之霍夫曼係數為6.0000000 、8 年
        之霍夫曼係數為6.0000000） ，按法定週年利率5%扣除
        中間利息後，原告請求減少勞動能力之損害額，於57萬
        8,456 元之範圍內，核屬正當（計算式：1,5840x12x7
        年霍夫曼係數6.0000000x45%+15,840x12x310/365x{8年
        霍夫曼係數6.0000000-7 年霍夫曼係數6.0000000}x45%
        =578,456，元以下4 捨5 入），逾此部分之請求乏其依
        據，不應准許。
    6.其他費用：
      原告主張因本次事故後，因受傷行動不便，需購買便盒椅
      及輪椅各支出1,440 元及3,700 元，並提出收據為證（卷
      4 第46頁至第47頁）。查原告因本次事故受有身體多處骨
      折等情已如前述，則原告因行動不便，需以輪椅或便盒椅
      等輔助工具輔助日常活，應堪認定，是該支出應得認為必
      要費用，原告此部分請求金額，自得准許。
    7.精神慰撫金：
      查原告因被告乙○○之過失侵害行為，受有右脛、腓骨骨
      折、左髖臼骨折併脫臼、左橈、尺骨粉碎性骨折、左髖骨
      粉碎性骨折、左足第4趾 脫臼、左足蹠骨骨折、右眼瞼撕
      裂傷及左腕骨折等傷害，於95年1 月3 日急診入新光醫院
      ，兩度進行固定復位手術，95年1 月26日出院，95年3 月
      3 日再住院進行復位及固定手術，95年3 月13日出院，迄
      今左橈骨經多次手術仍無法癒合，並產生肌肉攣縮之後遺
      症，左手手指攣縮，無法從事需左手用力之工作等情，業
      如前述，足以想見原告痛楚難當，在肉體及精神上均受有
      極大痛苦，自得請求精神慰藉金。本院審酌原告42年11月
      9 日生，事發當時52歲，高中畢業，原從事大榮貨運股份
      有限公司司機之工作，而被告乙○○現為光華巴士公司受
      僱司機，高中畢業，94、95年間薪資所得約3 、40萬元，
      ，被告光華巴士公司登記資本額為2 億3,500 萬元等情，
      業據兩造陳明在卷，並有稅務電子閘門財產所得調件明細
      表可稽（卷4 第6 頁至第13頁），並斟酌事故發生實際情
      況、兩造之身分、地位、經濟能力、原告因此所受痛苦之
      程度等一切情狀，認原告請求慰撫金200 萬元或169 萬1,
      945 元，均屬過高，應以40萬元為適當。
    8.綜上，原告得請求被告賠償交通費1,205 元、看護費9 萬
      元、復健費1 萬6,841 元、便盒椅1,440 元、輪椅3,700
      元、喪失勞動能力57萬8,456 元、精神慰撫金40萬元。而
      被告已給付原告賠償金16萬元之事實，此為兩造所不爭執
      ，扣除後原告尚得請求93萬1,642 元（計算式：1,205+90
      ,000+16,841+1,440+3,700+578,456+400,000-16,000=931
      ,642）。
六、末按，「給付無確定期限者，債務人於債權人得請求給付時
    ，經其催告而未為給付，自受催告時起，負遲延責任。其經
    債權人起訴而送達訴狀，或依督促程序送達支付命令，或為
    其他相類之行為者，與催告有同一之效力。」「遲延之債務
    ，以支付金錢為標的者，債權人得請求依法定利率計算之遲
    延利息。」民法第229 條第2 項、第233 第1 項前段分別定
    有明文。綜上所述，原告依侵權行為法律關係，請求被告連
    帶賠償原告93萬1,642 元，及自起訴狀繕本送達各被告翌日
    起即被告乙○○自95年8 月15日起、被告光華巴士公司自96
    年3 月16日起，均至清償日止，按週年利率5%計算之法定遲
    延利息，為有理由，應予准許。逾此部分之請求為無理由，
    應予駁回。
七、原告及被告光華巴士股份有限公司陳明願供擔保，聲請宣告
    假執行或免為假執行，經核原告勝訴部份，合於法律規定，
    爰分別酌定相當之擔保金額宣告之；原告其餘假執行之聲請
    ，因訴之駁回而失所依據，不予准許。
八、本件判決基礎已臻明確，兩造其餘攻防方法及訴訟資料經本
    院審酌後，核與判決不生影響，無逐一論駁之必要，併此敘
    明。
九、據上論結，本件原告之訴為一部有理由，一部無理由，依民
    事訴訟法第79條、第390 條第2 項、第392 條，判決如主文
    。
中    華    民    國    97    年    11    月    26    日
                  民事第二庭  法  官  陳玉曆
以上正本證明與原本無異。
如對本判決上訴，應於判決送達後20日內向本院提出上訴狀。
中    華    民    國    97    年    12    月    1     日
                              書記官  吳華瑋


司法院資訊處製作；財團法人民間司法改革基金會備份。
